【裁判字號】    96,訴,1395
【裁判日期】    970814
【裁判案由】    重傷害
【裁判全文】
臺灣屏東地方法院刑事判決              96年度訴字第1395號
公  訴  人  臺灣屏東地方法院檢察署檢察官
被      告  甲○○
選任辯護人  李淑妃律師
被      告  戊○○
選任辯護人  陳新三律師
被      告  乙○○
指定辯護人  本院公設辯護人己○○
上列被告等因重傷害案件，經檢察官提起公訴（96年度偵字第16
69號），本院判決如下：
    主  文
甲○○共同犯重傷罪，處有期徒刑拾年。
戊○○、乙○○共同犯重傷罪，各處有期徒刑玖年。
    事  實
一、緣甲○○與庚○○原為男女朋友關係，2 人分手後，甲○○
    猶難忘情於庚○○。於民國95年9 月10日凌晨時分，甲○○
    於電話中得知蘇女與新交往之男友丙○○在高屏大橋旁河濱
    公園內約會，遂心生妒意，夥同戊○○、乙○○及數名真實
    姓名、年籍資料均不詳之成年人持預先準備好之球棒，由甲○○及真實姓名、年籍資料均不詳綽號「鳥眼」之成年男子
    駕駛車牌號碼不詳自用小客車，戊○○、乙○○及其餘真實
    姓名年籍資料均不詳之成年人數人則分別騎乘車牌號碼均不
    詳之機車數輛，前往河濱公園找尋庚○○及丙○○欲進行談
    判。甲○○等人抵達該河濱公園時，發現庚○○及丙○○2
    人正欲駕駛車牌號碼2S-0855 號自用小客車離開河濱公園往
    屏東縣萬丹鄉之方向駛去，甲○○等人遂在該河濱公園往屏
    東縣萬丹鄉○○村○○○○段路旁撿拾磚塊等足堪作攻擊使
    用而可致人死傷之物，駕駛或騎乘前揭交通工具尾隨在後。
    嗣於同日凌晨1 時50分許，雙方行經屏東縣萬丹鄉○○村○○路段時，甲○○等人藉故尋釁，先由某不詳之成年人，對
    丙○○所駕駛之前揭車輛投擲磚塊，致發出巨大聲響並造成
    該車輛後車廂蓋凹陷，再由真實姓名年籍不詳，綽號「鳥眼
    」之成年男子驅車與丙○○所駕駛之車輛平行行駛，車上所
    搭載之甲○○並大聲吆喝命令丙○○停車，丙○○因遽受攻
    擊，慌亂之際遂將車輛迴轉至對向車道以求躲避，惟甲○○
    等人仍不放棄，繼續追逐在後，並明知磚塊乃質地堅硬具有
    一定重量之物，若自未關閉車窗內砸向駕駛人，將導致駕駛
    人頭部或臉部受有嚴重傷害，竟仍共同基於重傷害之犯意聯
    絡，由上開某真實姓名、年籍不詳之成年機車騎士，自丙○○未關閉之車窗投擲磚塊入內因而擊中丙○○之頭部及左眼
    ，造成丙○○當場血流如注，且因疼痛難耐，無力掌握方向
    盤而致其所駕駛車輛失控，撞擊路旁電線桿。甲○○、戊○○、乙○○以及上開數名真實姓名、年籍資料均不詳之成年
    人見狀，仍未甘休，仍承上重傷害之犯意聯絡，將丙○○自
    其駕駛之車輛中拖至車門邊，以球棒再度圍毆丙○○全身四
    處，經庚○○數度制止，始罷手四散。丙○○因此受有頭部
    外傷併左額部顱骨骨折、蜘蛛網膜下腔出血、左額葉顱內出
    血、氣腦及腦挫傷、左眼挫傷併破裂、鼻骨骨折、顏面部眼
    眶骨左側骨折、顏面部撕裂傷7 公分及全身多處擦傷之傷害
    ，丙○○之左眼並於事後作左眼球內容物挖出術，而達嚴重
    減損該眼視能之程度。嗣警據報，因而循線查獲上情。
二、案經屏東縣警察局屏東分局報請臺灣屏東地方法院檢察署檢
    察官偵查起訴。
    理  由
壹、程序部分
一、被告甲○○95年10月2 日未錄音之警詢中之陳述之證據能力
    ：
    依刑事訴訟法第100 條之2 準用同法第100 條之1 第1 項之
    規定，司法警察（官）詢問犯罪嫌疑人，除有急迫情況，且
    經記明筆錄者外，應全程連續錄音；必要時，並應全程連續
    錄影。其立法目的，在於擔保犯罪嫌疑人對於詢問之陳述係
    出於自由意思及筆錄所載內容與其陳述相符，司法警察（官
    ）詢問犯罪嫌疑人如違背上開規定，其所取得之供述筆錄，
    究竟有無證據能力，應審酌人權保障及公共利益之均衡維護
    ，依比例原則認定之。但如犯罪嫌疑人之陳述係屬自白，同
    法第156 條第1 項已特別規定「被告之自白，非出於強暴、
    脅迫、利誘、詐欺、疲勞訊問、違法羈押或其他不正之方法
    ，且與事實相符者，得為證據」，則被告在警詢之自白如係
    出於自由意思而非不正之方法，且其自白之陳述復與事實相
    符，縱未經全程連續錄音，致詢問程序不無瑕疵，仍難謂其
    於警詢自白之筆錄無證據能力（最高法院97年度台上字第98
    7 號著有判決可供參照）。查本件據證人即警員吳榮展於本
    院審理之證述，足認被告甲○○95年10月2 日於警詢時並無
    遭受刑求、脅迫之情事，係在自由意志下所為之陳述，且當
    日被告甲○○之父親亦在偵訊室外面，難認詢問之員警有何
    強暴、詐欺、脅迫等不正取供之可能（見本院卷第135 頁）
    ；雖被告甲○○於本院審理時陳稱當日警詢係員警有傳紙條
    ，上載「不講的話就收押」，致其陳述（見本院卷第136 頁
    ），然細繹當日警詢筆錄內容，確係詢問員警提示警卷第47
    頁證人庚○○與被告甲○○電話交談之譯文後，被告甲○○
    方更改先前拒不吐實之態度，而重述當日案發之經過（見警
    卷第9 頁以下），並再觀之被告甲○○所重述之內容，亦非
    員警於紙條上所可能詳細記載而命被告甲○○陳述者，被告
    甲○○上開所稱不足採信，其當日警詢中所為之陳述應具任
    意性。是被告甲○○於95年10月2 日警詢時雖未全程錄音，
    但其之警詢供述既出於自由意志，筆錄所載亦與其供述相符
    ，並經其看過筆錄內容後簽名，該警詢之供述過程自無違法
    取供，依上開見解，得為證據。
二、證人庚○○與被告甲○○電話錄音光碟暨譯文之證據能力：
    按刑事訴訟法上「證據排除原則」，係指將具有證據價值，
    或真實之證據因取得程序之違法，而予以排除之法則。然其
    所規範之對象，乃國家機關之行為，而非私人。故私人取得
    證據之效力，應視其有無不法，以及其所侵害對象之個人權
    利等加以判斷。又私人之錄音、錄影之行為所取得之證據，
    應受刑法第315 條之1 與通訊保障及監察法之規範，私人違
    反此規範所取得之證據，固應予排除，惟非基於不法目的而
    為之錄音、錄影，所取得之證據，即無證據排除法則之適用
    （最高法院94年度台上字第716 號判決意旨參照）。再按無
    故以錄音、照相、錄影或電磁紀錄竊錄他人非公開之活動、
    言論或談話者處3 年以下有期徒刑、拘役或3 萬元以下罰金
    ，刑法第315 條之1 第2 款定有明文；又按通訊保障及監察
    法第24條第1 項規定：違法監察他人通訊者，處5 年以下有
    期徒刑；惟同法第29條規定：監察他人之通訊，有下列情形
    之一者，不罰：「三、監察者為一方或已得通訊之一方事先
    同意，而非出於不法目的者」，此乃因電話中通話之人對另
    方通話人就對話內容自無任何隱私或秘密之合理期待可言。
    且有關言論或談話之保護，通訊保障及監察法為刑法第315
    條之1 之特別規定，因此某行為在通訊及監察法認為係合法
    之監察行為，即非刑法的「無故」為之，不受處罰，故若符
    合通訊保障及監察法第29條之規定，而對他人之言論或談話
    為錄音行為，在刑法即不能認為係無故竊錄的行為。故就本
    件而言，證人庚○○與被告甲○○電話交談時，因為證人庚○○為通訊一方，而此錄音是要當作本件被告甲○○犯行之
    佐證，並非出於不法目的，依該法第29條規定，證人庚○○
    的竊錄行為不罰，因為通訊保障及監察法為刑法的特別規定
    ，證人庚○○的行為既為通訊保障及監察法不罰的行為，既
    非刑法第315 條之1 的「無故」行為，是難謂私人取得證據
    有不法之情形。且被告甲○○亦供承該錄音內容確為其本人
    與證人庚○○之對話（見警卷第9 頁、偵卷第56頁），且觀
    諸該對話譯文之內容語意一貫，應無剪接之情，是該由證人
    庚○○與被告甲○○間之私人錄音於本件訴訟乃有證據能力
    。
三、診斷證明書、病歷與通聯記錄之證據能力：
    按「除前3 條之情形外，下列文書亦得為證據：一、除顯有
    不可信之情況外，公務員職務上製作之紀錄文書、證明文書
    。二、除顯有不可信之情況外，從事業務之人於業務上或通
    常業務過程所須製作之紀錄文書、證明文書。三、除前二款
    之情形外，其他於可信之特別情況下所製作之文書。」此刑
    事訴訟法第159 條之4 定有明文。此係因公務員職務上製作
    之紀錄文書或證明文書，係公務員依職權所為，與其責任、
    信譽攸關，若有錯誤、虛偽，公務員可能因此擔負刑事及行
    政責任，且該等文書經常處於可能受公開檢查之狀態，其正
    確性及真實之保障極高；另從事業務之人在業務上或通常業
    務過程製作之上開文書，因係於通常業務上不間斷而規律之
    記載，一般均有會計等人員校對，記錄時亦無預見日後將作
    為證據之偽造動機，其虛偽之可能性較小，且如讓製作者以
    口頭方式在法庭上再重述過去之事實或數據，實際上有其困
    難，二者具有一定程度之不可代替性，是除非有顯不可信之
    情況外，上開公務文書或業務文書應均具有證據能力；又與
    上開公務文書或業務文書同具有可信性之官方公報、統計表
    、體育紀錄、學術論文及家譜等文書，除非均有顯不可信之
    情況外，基於同一理由，亦應具有證據能力。本件中華電信
    與和信電訊通聯記錄，均係電信公司經營業務關於通聯紀錄
    之紀錄文書，均係從事業務之人於業務上或通常業務過程所
    須製作之文書，經查亦無顯不可信之情況，上開文書應具有
    證據能力。又國軍高雄總醫院出具之診斷證明書與病歷，係
    專業醫師所開具，該醫院乃一具規模之醫院，有其規模，既
    係由專業醫師製作診斷書與病歷，應認係在可信之特別情況
    下所為，具有高度之信用性，依同法第159 條之4 第3 款之
    規定，得作為證據。
四、被告以外之人於警詢中之證據能力：
    按被告以外之人，於審判外之言詞或書面陳述，除法律有規
    定者外，不得作為證據；又被告以外之人（包括證人、鑑定
    人、告訴人、被害人及共同被告等）於檢察事務官、司法警
    察官或司法警察調查中所為之陳述，與審判中不符時，其先
    前之陳述具有較可信之特別情況，且為證明犯罪事實存否所
    必要者，得為證據，刑事訴訟法第159 條第1項 、第159 條
    之2 分別定有明文。是被告以外之人於司法警察（官）調查
    中所為之陳述，依刑事訴訟法第159 條第1 項規定，係屬傳
    聞證據，原則上無證據能力，惟如該陳述與審判中不符時，
    其先前之陳述具有較可信之特別情況，且為證明犯罪事實存
    否所必要者，依同法第159 條之2規 定（即刑事訴訟法第15
    9 條第1 項所指之「除法律有規定者外」），始例外認為有
    證據能力；如該陳述與審判中相符時，因該陳述並不符合刑
    事訴訟法第159 條之2 有關傳聞例外之規定，故不得作為認
    定本案犯罪事實有無之證據，此時，當以證人於審判中之陳
    述作為證據。另所謂「前後陳述不符」之要件，應就前後階
    段之陳述進行整體判斷，以決定其間是否具有實質性差異，
    惟無須針對全部陳述作比較，陳述之一部分有不符，亦屬之
    。又「證明犯罪事實之存否所必要」，即使用證據之必要性
    ，係指因無法再從同陳述者取得證言，而有利用原陳述之必
    要性，只要認為該陳述是屬於與犯罪事實存否相關之事實，
    並為證明該事實在實質上之必要性即可。而「具有可信之特
    別情況」，係指依陳述時之外部客觀情況而言，足以令人相
    信該陳述是虛偽之危險性不高，必須綜合該陳述是否未受到
    外力影響；陳述人之觀察、記憶、表達是否正確及有無偽證
    之各項因素，而為判斷。經查：
  (一)共同被告甲○○警詢及檢察事務官詢問中關於其他被告戊○○、乙○○犯罪行為之證述，與其於本院審理中所為之證言
    有不符，此外並無其他證據得以證明先前之陳述有較可信之
    特別情況，是應以其審理中所述作為證據，至於警詢中以及
    檢察事務官詢問中關於其他被告戊○○、乙○○犯罪行為之
    證述因無刑事訴訟法第15 9條之2 之情形，應無證據能力。
  (二)證人庚○○、丙○○警詢以及檢察事務官詢問之證述與日後
    其等於審判中之證述大致均相符，依前開說明，應以其等審
    判中證述作為證據，其警詢及檢察事務官證述應無證據能力
    。
  (三)我國刑事訴訟法基於證據裁判主義及證據能力之規定，得以
    作為認定犯罪事實之依據，以有證據能力之證據為限，惟於
    審判期日證人所為陳述與審判外之陳述相異時，可提出該證
    人先前所為自我矛盾之陳述，用來減低其在審判時證言之證
    明力，此種作為彈劾證據使用之傳聞證據，因非用於認定犯
    罪事實之基礎，不受傳聞法則之拘束。因此，被告以外之人
    於審判外之言詞或書面陳述，雖不得以之直接作為認定犯罪
    事實與否之證據，但非不得以之作為彈劾證據，用來爭執或
    減損被告、證人或鑑定人陳述之證明力（參見最高法院97年
    度台上字第1093號、94年度台上字第6881號判決意旨）。故
    上開證言雖均不具證據能力，但仍得作為彈劾被告3 人、證
    人庚○○、丙○○或其自己陳述之證明力。
五、其餘證據：
    按被告以外之人於審判外之言詞或書面陳述，除法律有規定
    者外，不得作為證據；又被告以外之人於審判外之陳述，雖
    不符前4 條之規定，而經當事人於審判程序同意作為證據，
    法院審酌該言詞陳述或書面陳述作成時之情況，認為適當者
    ，亦得為證據。當事人、代理人或辯護人於法院調查證據時
    ，知有第159 條第1 項不得為證據之情形，而未於言詞辯論
    終結前聲明異議者，視為有前項之同意，刑事訴訟法第159
    條第1 項、第159 條之5 分別定有明文。本件證人李俊彥於
    偵訊中之證言、共同被告張俊輝、戊○○轉換為證人身分於
    警詢及檢察事務官中所為之證言、屏東縣警察局屏東分局扣
    押筆錄、扣押物品清單、中華電信股份有限公司臺灣南區電
    信分公司屏東營運處96年4 月30日屏服字第0960000036號函
    、屏東縣消防局96年6 月10日屏消指字第0960004468號函、
    公務電話紀錄、國軍高雄總醫院96年11月26日醫慈字第0960
    004772號函、屏東縣警察局交通隊道路交通事故當事人登記
    聯單、調查報告、受理各類案件紀錄表、屏東縣政府消防局
    97年4 月3 日屏消指字第0970002409號函、屏東縣政府97年
    4 月14日屏府教體字第0970068130號函、屏東縣警察局屏東
    分局97年5 月2 日屏警分偵字第0970010061號函等均為前開
    刑事訴訟法第159 條第1 項之傳聞證據，惟被告等暨其等辯
    護人於本院言詞辯論終結前並未就其證據能力聲明異議，依
    前開刑事訴訟法第159 條之5 第2 項之規定，上開陳述亦有
    證據能力。
貳、實體部分
一、訊據被告甲○○固坦承當日有與被告戊○○開車追隨被害人
    丙○○所駕駛之車，並命之停車等情，惟辯稱當日伊並無與
    機車騎士等一同前往尋釁談判，被害人丙○○係不知何故自
    行碰撞電線桿，伊亦無看到有人朝被害人丙○○丟擲磚塊，
    伊更無將業已受傷之被害人丙○○拖出車門邊毆打之情；訊
    據被告戊○○則僅坦承當日有搭載被告甲○○之車，然辯稱
    伊一上車即睡覺，發生何事伊全然無知，直至被告甲○○叫
    伊醒來時，伊才知道被害人丙○○發生車禍，伊更無將業已
    受傷之被害人丙○○拖出車門邊毆打之情；訊據被告乙○○
    先辯稱伊根本不認識被告甲○○、戊○○，當日伊根本不在
    場，嗣則翻稱當日伊係去高屏大橋旁看賽車競技，直至被害
    人丙○○發生車禍後，被告甲○○方撥打電話請其前往幫忙
    救護，然伊一到現場，被告甲○○即稱救護車已經叫了，而
    命之離開，伊更無將業已受傷之被害人丙○○拖出車門邊毆
    打之情云云。惟查：
(一)、被害人丙○○因遭被告3 人之共犯即某姓名、年籍不詳之上
    開成年機車騎士，自被害人丙○○未關閉之車窗投擲磚塊因
    而擊中其之頭部及左眼，並在車輛撞擊路旁電線桿後，又遭
    被告3 人及上開其餘年籍資料不詳成年人數人，將其自其駕
    駛之車輛中拖至車門邊，以球棒再度圍毆其全身四處，造成
    其受有頭部外傷併左額部顱骨骨折、蜘蛛網膜下腔出血、左
    額葉顱內出血、氣腦及腦挫傷、左眼挫傷併破裂、鼻骨骨折
    、顏面部眼眶骨左側骨折、顏面部撕裂傷7 公分及全身多處
    擦傷之傷害，其中被害人丙○○之左眼並於事後作左眼球內
    容物挖出術，而達嚴重減損該眼視能之程度一情，業據證人
    即被害人丙○○、證人庚○○於本院具結證述明確（見本院
    卷第128 至134 頁），並有國軍高雄總醫院出具之診斷證明
    書與病歷、國軍高雄總醫院96年11月26日醫慈字第
    0960004772 號 函各1 份、照片共17張等附卷可稽。足認被
    告等人上開行為，業已造成刑法上重傷害之結果。
(二)、再查，證人即被害人丙○○、證人庚○○就當日案發之整體
    經過，包括證人庚○○及丙○○2 人駕駛車牌號碼2S-0855
    號自用小客車離開河濱公園往屏東縣萬丹鄉之方向駛去之路
    途中，即發現被告甲○○所搭乘之自用小客車尾隨在後，被
    告甲○○並自車內大聲喝令2 人停車，被害人丙○○慌亂之
    際遂將車輛迴轉至對向車道以求躲避，迴轉之後甫發現除被
    告甲○○所搭乘之自用小客車尾隨之外，另有數名機車騎士
    亦尾隨在後，此時，由上開被告甲○○等人中之某姓名、年
    籍不詳之成年人，自被害人丙○○未關閉之車窗投擲磚塊因
    而擊中被害人丙○○之頭部及左眼，造成被害人丙○○當場
    血流如注，且因疼痛難耐，無力掌握方向盤而致其所駕駛車
    輛失控，撞擊路旁電線桿。被告甲○○、戊○○、乙○○以
    及上開數名真實姓名、年籍資料均不詳之成年人隨即上前，
    其中被告戊○○亦喝稱：不要裝死，會不會開車等語，而被
    告甲○○、戊○○、乙○○以及上開數名真實姓名、年籍資
    料均不詳之成年人等見被害人丙○○血流不止，仍未甘休，
    將被害人丙○○自其駕駛之車輛中拖至車門邊，以球棒再度
    圍毆其全身四處，經證人庚○○數度制止，始罷手四散等情
    ，均經證人即被害人丙○○、證人庚○○於本院審理中結證
    明確並相互一致（見本院卷第128 至134 頁），並與其2 人
    於警偵訊中所為之證述完全相符（見警卷第20至第34頁、偵
    卷第69至第72頁）。另證人庚○○亦於本院審理中證稱其熟
    識被告甲○○、戊○○，亦認識被告乙○○（見本院卷第12
    9 頁），故其指認被告3 人當日參與前揭犯行，顯屬可信，
    而應無誤認之虞。
(三)、反觀被告3 人對於當日行蹤以及整體案發過程之前後陳述卻
    存有相互矛盾，並與客觀事實不符等情形，分敘如下：
  1.關於被告甲○○有無自證人庚○○所上班之南臺灣檳榔攤地
    點起即一路尾隨被害人丙○○所駕駛之車牌號碼2S-0855 號
    自用小客車，直至被害人丙○○撞擊電線桿之地點一情，被
    告甲○○先於警詢中陳稱：「大約於95年09月10日1 時30分
    許，在屏東縣萬丹鄉○○村○○路上，遇到丙○○搭載庚○○所駕駛之自小客車 (當時該車兩邊車窗均未搖上)， 我就
    喊庚○○的名字與她打招呼，丙○○所駕駛之自小客車就煞
    車並迴轉，我就聽到撞擊聲。... 我們沒有在萬丹鄉社皮村
    遇到丙○○他們」（見警卷第4 至第7 頁）；嗣於偵訊中則
    翻稱：「往萬丹方向行進時，在社皮路上遇到庚○○，她跟
    一個男生開車」（見偵卷第55頁）；後於審理中又答稱：「
    （問：你們在那個地方找到蘇？）蘇上班的地方。（問：找
    到之後如何處理？）看到的時候，本來要開過去，之後她被
    一個男生載走，後來就沒有直接去找她，我就跟他們的車。
    」（見本院卷第49頁背面）。則關於當日被告甲○○所搭乘
    之上開車輛究竟係在何處見到被害人丙○○所駕駛之車輛？
    究竟有無自證人庚○○所上班之南臺灣檳榔攤地點起即一路
    尾隨被害人丙○○所駕駛之車？其本身供述前後已有不符。
  2.另被告甲○○於本院審理中乃陳稱伊跟隨被害人丙○○所駕
    駛之車輛路途中並無看到有機車跟隨，亦無看到其他人丟被
    害人丙○○東西；然其亦於本院審理中陳稱當日距離被害人
    車子僅5 、6 部車的距離，且當晚車流量還好，中途雖有跟
    丟，惟只有繞過就可以看到被害人車子，不會很久的時間，
    只有一下下，後來有跟上（見本院卷第50頁背面、第51頁背
    面、第52頁背面）。則其殊有可能在跟隨被害人丙○○所駕
    駛之車輛之路程中，完全沒有看到另有機車騎士隨後？亦未
    看到被害人丙○○被他人投擲磚塊？足證被告甲○○上開陳
    述顯與常情有違，難以採信。
  3.被告乙○○當日有無出現在案發現場、有無認識被告甲○○
    、戊○○以及證人庚○○一情，被告乙○○於警詢及偵訊中
    先供稱：「發生交通事故當時，我沒有在現場，... 我不認
    識丙○○與庚○○2 人，也沒有見過面。我不認識甲○○、
    戊○○2 人，也沒有見過面。... （問：你是否於事故發生
    前在屏東市○○路遇到甲○○及戊○○？）沒有。」（見警
    卷第17、18頁，偵卷第58頁）；惟於本院審理中卻改稱：「
    （問：是否認識被告甲○○、戊○○？）生意上來往，刺青
    認識的。（問：95年09月09日或10日凌晨，當天有無看到被
    告甲○○，或者和甲○○有無接觸？）10點多在瑞光夜市，
    我在那邊買烤肉吃的東西。（問：本件被害人車禍的事情是
    否知道？）知道。（問：是否有在現場？）有。（問：你是
    如何去現場？）甲○○打電話給我，幾點我沒有印象。（問
    ：後來你去現場看到什麼？）看到車子撞到電線桿。（問：
    為何被告甲○○打給你？）他說他朋友出車禍，他需要幫忙
    ，... 」（見本院卷第53、54頁），足見其自身前後供述已
    完全矛盾。並核與共同被告甲○○於警偵訊中所稱：「當時
    車禍現場只有我及戊○○，以及對方丙○○及庚○○在場。
    ... 我認識林志豐，但不知道他的年籍資料。... 我當時只
    有跟戊○○而已，沒有其他人。」（見警卷第4 至第8 頁、
    偵卷第55頁）等語；亦核與證人庚○○於本院審理中結證稱
    ：「在庭的被告我認識他們有在現場，... 另外一個（即被
    告乙○○）也是撞車之後出現在我面前，那個就沒有講什麼
    話，但是我認識他。（問：誰拖下來打，這3 個有嗎？）甲○○拖下來打，其他兩個人也有一起打。... 那邊很暗，路
    燈被我們撞斷了，認識的人比較熟，因為他們比較熟，另外
    兩個被告戊○○我比較熟，另外被告乙○○看過兩三次。」
    （見本院卷第128 頁背面、第129 頁）等語不無扞格之處。
  4.被告戊○○當日如何與被告甲○○相約而上車一情，被告戊○○先於警詢中供稱係其先打電話給被告甲○○叫他到屏東
    市○○路載其回家（見警卷第13頁）；然其於偵訊及本院審
    理中則翻稱：係被告甲○○打電話約其去吃宵夜（見偵卷第
    56 、57 頁，本院卷第45頁背面），足見其自身前後供述已
    完全矛盾。並核與共同被告甲○○於偵訊及本院審理中所稱
    ：當日係其打電話給被告戊○○約去吃宵夜（見偵卷第55頁
    ，本院卷第48頁背面）等語不符。
  5.又查，被告乙○○於審理中證稱當日晚間先於瑞光夜市遇到
    被告甲○○，嗣12點多，伊自河濱公園看競技賽車出場時再
    度遇到被告甲○○（見本院卷第53頁），而被告甲○○則係
    稱當日係駕駛車輛自屏東市瑞光夜市往萬丹方向行駛（見偵
    卷第55頁）；然觀諸地圖上所顯示之相對位置，自屏東市瑞
    光夜市經高屏大橋旁後需「左彎」方能往萬丹方向行駛，而
    高屏大橋下之賽車競技場卻係位於往萬丹方向之相反方向，
    此有屏東縣警察局屏東分局97年5 月2 日屏警分偵字第0970
    010061號函所附之衛星照片以及奇摩地圖各1 份附卷可證（
    見本院卷第77至第82頁）。顯證被告甲○○並無可能自屏東
    市瑞光夜市經高屏大橋旁往萬丹方向行駛之路途中，特別「
    右彎」至高屏大橋下之賽車競技場以「偶遇」被告乙○○。
    是被告乙○○、甲○○於本院審理中所稱兩人係在河濱公園
    附近偶遇云云，顯屬狡飾之詞。
  6.綜上可證，被告3 人前後之證述不僅自身充滿矛盾，亦彼此
    互核不同，且與客觀常情與事實不符，其等證述之可信性自
    較上開證人即被害人丙○○、證人庚○○前後一致之證言為
    低，不足採信。
(四)、復查，辯護人雖指稱證人即被害人丙○○、庚○○指述被告
    3 人涉案之證詞存有前後兩歧或與事實不符之瑕疵，難昭憑
    信。然查：
  1.按告訴人、證人之陳述有部分前後不符，或相互間有所歧異
    時，究竟何者為可採，法院仍得本其自由心證予以斟酌，非
    謂一有不符或矛盾，即應認其全部均為不可採信；尤其關於
    行為動機、手段及結果等之細節方面，告訴人之指陳，難免
    故予誇大，證人之證言，有時亦有予渲染之可能；然其基本
    事實之陳述，若果與真實性無礙時，則仍非不得予以採信，
    最高法院74年度台上字第1599號著有判例可資參照。
  2.辯護人雖以證人即被害人丙○○、庚○○就案發當時究有多
    少機車、多少人追逐被害人丙○○所駕駛之車輛、被害人丙○○究竟有無看到何人持磚塊朝其丟擲等之指訴內容略有出
    入而彈劾其2 人證詞之可信度，然稽之證人丙○○、庚○○
    於本院審理時距離案發已有近2 年之時間，況上開證述內容
    包括多少機車、多少人追逐等更係難以回憶之細節，已難苛
    求其等於審判詰問尚能清楚記憶2 年前究竟係「幾台機車」
    、「幾人」追逐之當時情形而據實陳述。又有時亦可能因先
    後負責訊（詢）問之人所提問之問題深淺不一，或有未就特
    殊細節詳予追究探問者，致其陳述內容呈現前後略有不符之
    情形，亦屬合理。
  3.又辯護人雖以證人丙○○究係看到何人丟擲磚塊前後指述不
    一，而認其證言不可採，惟證人丙○○於本院審理中已清楚
    結證稱「迴轉之後丟磚塊的人到底是誰丟的我就不清楚了。
    ．．．我也不確定到底是騎車的人拿磚塊，還是開車的人丟
    磚塊。」（見本院卷第132 頁背面、第133 頁背面），且衡
    情，案發當時被害人丙○○正因被被告多人開車追逐，急於
    擺脫而心情緊張，其不能詳細觀察究竟當時係開車的人抑或
    騎車的人朝其丟擲磚塊，自有可能。
  4.另依證人庚○○於偵查、本院審理中所述內容，就其有無將
    被害人丙○○拉出車外門邊一情，其於偵訊時即陳稱「電線
    桿也倒在我們的車頂上，掉落在丙○○駕駛座旁邊，當時打
    不開，我就自己把那根電線桿推開到駕駛座的門可以開為止
    」（見偵卷第70頁）；於本院審理中則證述：「撞車我馬上
    下車，他當時還在車內，當時路燈壓下來，門還是可以開，
    我是去開門的」（見本院卷第128 頁背面），核與證人即被
    害人丙○○於本院審理中結證稱：「（問：車子撞上去之後
    ，是誰開你左手邊的車門？）證人庚○○，她要看我有無怎
    樣。」（見本院卷第133 頁）等語相符，足徵證人庚○○就
    其有無將被害人丙○○拉出車外門邊一情之證述前後尚堪一
    致並可信。
  5.綜依證人即被害人丙○○、證人庚○○先後指證情節通體觀
    察，尚無存在重大顯著足以動搖基本事實之矛盾或明顯不合
    理之瑕疵可指，辯護人前開所指，要非可採。
(五)、再查，被告甲○○、戊○○、乙○○以及上開數名真實姓名
    、年籍資料均不詳之成年人見被害人丙○○已因被投擲磚塊
    入內因而擊中其之頭部及左眼，造成其當場血流如注，且因
    疼痛難耐，無力掌握方向盤而致其所駕駛車輛失控，撞擊路
    旁電線桿後，仍未甘休，仍將被害人丙○○自其駕駛之車輛
    中拖至車門邊，以球棒再度圍毆被害人丙○○全身四處，經
    證人庚○○數度制止，始罷手四散一情，業經證人即被害人
    丙○○、證人庚○○前後證述綦詳如上；且觀諸被害人之丙○○所受傷勢，除左眼挫傷併破裂外，另有頭部外傷併左額
    部顱骨骨折、蜘蛛網膜下腔出血、左額葉顱內出血、氣腦及
    腦挫傷、鼻骨骨折、顏面部眼眶骨左側骨折、顏面部撕裂傷
    7 公分及全身多處擦傷之傷害，衡情上開傷勢自無可能僅因
    被人投擲磚塊入內而致。且被害人丙○○雖有撞擊電線桿，
    然此應僅造成頭部部分之傷害，豈有可能亦造成全身多處擦
    傷之傷害結果？足證被告3 人辯稱並無將被害人丙○○拖出
    車門邊毆打一情應屬狡辯。另證人即當日開救護車前往救護
    之替代役男丁○○雖於本院審理中結證稱：傷患當時在車子
    裡面（見本院卷第44頁），惟其於審理中亦證稱：「我們一
    個月大約有150 件，一年有1,000 多件，所以我不可能記得
    」（見本院卷第43頁背面），且其就當時車門邊之狀況，亦
    證稱：「沒有印象，我去的時候，我沒有開到門，我的工作
    就是把擔架拿下來。（問：是誰開門的？）不知道，我沒有
    去開車門。」（見本院卷第44頁）。足證其當時並無接近車
    門邊，對於被害人丙○○究竟在車子裡面抑或已拖往車門邊
    之記憶自可能有誤，且其對於距離審理期日已有1 年半餘之
    案發情況自難以完全記憶清楚，不得僅以其之證述遽認被害
    人丙○○並無被被告等人拖往車門邊毆打。
(六)、又查，被告甲○○事後有向證人庚○○承認伊有罵白弟（即
    被告戊○○）當日不應該下車對被害人丙○○嗆聲說「假死
    嗎」，以及伊亦自認當日係自己不對等事實，有證人庚○○
    所提出為被告甲○○所不否認之95年9 月10日電話錄音譯文
    附卷可稽（見警卷第47頁）；且依譯文內容所載，被告甲○○確曾在電話中向證人庚○○自承己過，依此亦足認被告甲○○自有參與本件犯罪事實。
(七)、再按以自己共同犯罪之意思，參與實施犯罪構成要件以外之
    行為，或以自己共同犯之意思，事先同謀，而由其中一部分
    人實施犯罪之行為者，均為共同正犯，業經大法官會議第10
    9 號解釋闡釋明確；再按共同實施犯罪行為之人，在合同意
    思範圍以內，各自分擔犯罪行為之一部，相互利用他人之行
    為，以達其犯罪之目的者，即應對於全部所發生之結果，共
    同負責。共同正犯之成立，祇須具有犯意之聯絡，行為之分
    擔，既不問犯罪動機起於何人，亦不必每一階段犯行，均經
    參與。意思之聯絡並不限於事前有所謀議，即僅於行為當時
    有共同犯意之聯絡者，亦屬之，且其表示之方法，亦不以明
    示通謀為必要，即相互間有默示之合致，亦無不可（最高法
    院28年上字第3110號、34年上字第862 號、73年台上字第23
    64號分別著有判例）。又按現行刑法關於正犯、從犯之區別
    ，係以其主觀之犯意及客觀之犯行為標準，凡以自己犯罪之
    意思而參與犯罪，無論其所參與者是否係犯罪構成要件之行
    為，皆為正犯，其以幫助他人犯罪之意思而參與犯罪，其所
    參與者，苟係犯罪構成要件之行為，亦為正犯，必以幫助他
    人犯罪之意思而參與犯罪，其所參與者又為犯罪構成要件以
    外之行為，始為從犯。故共同實施犯罪行為之人，在合同意
    思範圍以內，各自分擔犯罪行為之一部，相互利用他人之行
    為，以達其犯罪之目的者，即應對於全部所發生之結果，共
    同負責（最高法院92年度台上字第5407號判決參照）。查本
    件雖無證據證明係被告3 人對被害人丙○○所駕駛之車輛投
    擲磚塊，其中一塊尚且造成被害人丙○○一目視能嚴重毀損
    之重傷害；然當日確係被告甲○○於事情發生前，先行打電
    話給證人庚○○問她現在於何處，她告知伊「她在高屏大橋
    河濱公園內」，於是被告甲○○就搭乘汽車，與被告戊○○
    、被告林志豐等人騎乘機車，在河濱公園等被害人丙○○開
    車離開後，被告甲○○就駕車尾隨在其等的自小客車後面，
    而被告甲○○係先前在屏東市○○路上遇到被告林志豐等人
    ，被告甲○○就告訴被告乙○○伊與證人庚○○的感情糾紛
    ，於是被告等人就一起前往，至於投擲被害人丙○○之磚塊
    則係上開等人於河濱公園往社皮方向的路旁撿拾等情，業據
    其於警詢時供述明確（見警卷第9 至11頁）。是以，本次受
    邀前往之被告戊○○、乙○○均應知悉被告甲○○係欲前往
    尋找證人庚○○談判。另被告戊○○、乙○○及其餘真實姓
    名年籍資料均不詳等成年人係一同騎車並與提議之被告甲○○同行一路尾隨被害人丙○○所駕駛之車輛在後，並於被害
    人丙○○撞擊路旁電線桿後，一同出現在證人庚○○面前，
    機車與被告甲○○所搭乘之汽車亦停放一處一情，亦經證人
    庚○○於本院審理中結證明確（見本院卷第128 頁背面、第
    13 1頁背面）；再衡以被告甲○○於本院審理中亦坦承當日
    晚間該路段之車流量不大（見本院卷第52頁背面），則證人
    庚○○自無錯認上開情況之理。綜上足證被告戊○○、乙○○不僅知悉當晚尾隨被害人丙○○之原因，亦參與投擲磚塊
    、打人無訛。是縱無證據證明被告3 人有親自向被害人丙○○投擲磚塊之行為，然其等既係本於共同犯罪之意思，參與
    上開行為，依前開大法官會議解釋及最高法院判決意旨，仍
    應負共同正犯之責。
(八)、按刑法上之加重結果犯，以行為人對於加重結果之發生有預
    見之可能為已足。如傷害他人，而有使其受重傷之故意，即
    應成立刑法第278 條第1 項使人受重傷罪，無論以同法第27
    7 條第2 項，傷害人之身體因而致重傷罪之餘地。再按加重
    結果犯以行為人能預見其結果之發生為要件。所謂能預見乃
    指客觀情形而言，與主觀上有無預見之情形不同，若主觀上
    有預見，而結果之發生又不違背其本意時，則屬故意範圍（
    最高法院86年度台上字第6558號、61年台上字第289 號、59
    年台上字第1746號分別著有判決可供參照）。又行為人對於
    構成犯罪之事實，明知並有意使其發生者，為直接故意（確
    定故意）。行為人對於構成犯罪之事實，預見其發生而其發
    生並不違背其本意者，為間接故意（不確定故意）。而間接
    故意與加重結果犯之區別，在於間接故意對犯罪事實之發生
    ，客觀上有預見之可能，主觀上亦有預見（不違背其本意）
    ；眼部與頭部乃人體重要部位，在高速行駛之路段上往未關
    閉車窗內投擲質地堅硬有一定重量之磚塊，有極大可能造成
    毀敗眼睛視能或頭部破裂之危險，此為週知之事實，並應為
    被告3 人主觀上所明知，其等猶夥同他人共同向被害人丙○○投擲磚塊，致使丙○○之左眼破裂並於事後作左眼球內容
    物挖出術，而達嚴重減損該眼視能之程度，達於重傷程度，
    自應就重傷害之犯行共同負責，而非屬刑法傷害致重傷之結
    果加重犯。
(九)、綜上足認被告3 人前揭所辯，顯係卸責之詞，殊無可採，本
    件事證明確，被告犯行堪以認定。
二、論罪科刑
(一)、核被告甲○○、戊○○、乙○○所為，係犯刑法第278 條第
    1 項之重傷罪。
(二)、共同正犯：
    被告3 人與上開其餘真實姓名年籍資料不詳等成年人數人（
    按以對被告等有利之與成年人共犯認定之）間就上述罪名有
    犯意連絡及行為分擔，均屬共同正犯。
(三)、起訴書誤載部分：
  1.起訴書雖認被告戊○○當晚係搭乘真實姓名、年籍資料均不
    詳綽號「鳥眼」之男子所駕駛之車牌號碼不詳自用小客車，
    而與被告甲○○共乘前往尾隨被害人丙○○，惟查，被告戊○○當晚係自機車騎士中出現，而為證人庚○○指認，業經
    證人庚○○於本院審理中結證明確（見本院卷第128 頁背面
    ），故被告戊○○當晚應係騎乘機車尾隨被害人丙○○。
  2.起訴書雖認被告甲○○等人係在河濱公園撿拾磚塊，然本件
    用以攻擊被害人丙○○之磚塊應係在河濱公園往屏東縣萬丹
    鄉○○村○○○○段路旁所撿拾一情，已業經被告甲○○於
    警詢中所自承（見警卷第10頁）。
  3.起訴書雖漏載被告等人當晚有持預先準備之球棒毆打被害人
    丙○○，然被害人丙○○當晚撞及路旁電線桿後，確被被告
    等人自車內拖拉至車門邊並以球棒毆打全身四處一情，業經
    證人即被害人丙○○於本院審理中結證明確（見本院卷第15
    2 頁背面、第153 頁背面），故被告等人當晚應有持預先準
    備之球棒毆打被害人丙○○。
  4.上開起訴書所載部分容有誤會或漏載，附此敘明。
(四)、爰分別審酌被告甲○○僅因其與證人庚○○之感情糾紛，心
    有未甘，即夥同被告戊○○、乙○○以及其餘共犯數人驅車
    追逐被害人丙○○與證人庚○○，且持磚塊丟擲，並於被害
    人丙○○已經血流如注撞擊電線桿後，仍持球棒毆打被害人
    丙○○，公然挑釁公權力，並致被害人丙○○一目全毀之嚴
    重傷害，無端遭受生命危險，且對社會安全威脅甚大，惡性
    非輕，及被告等人犯後猶飾詞圖卸，未曾對被害人表示歉意
    ，更遑論賠償被害人損害，毫無悔意之犯後態度，並兼衡被
    告甲○○係邀約者，被告戊○○與乙○○乃被邀集前往始參
    與犯案之本件犯行參與程度等一切情狀，分別量處如主文所
    示之刑。被告等人所持以毆打被害人丙○○之球棒數支等物
    品，未扣於本案，且無證據證明係被告或共犯所有，爰均不
    併予宣告沒收。
據上論斷，應依刑事訴訟法第299 條第1 項前段，刑法第28條、
第278 條第1項，判決如主文。
本案經檢察官顏珮珊到庭執行職務
中    華    民    國    97    年    8     月    14    日
                  刑事第一庭    審判長法  官潘正屏
                                      法  官許蓓雯
                                      法  官羅培毓
以上正本證明與原本無異。
如不服本判決應於收受本判決送達後十日內向本院提出上訴書狀，
其未敘述上訴理由者，並得於提起上訴後十日內向本院補提理由
書狀（均須按他造當事人之人數附繕本）「切勿逕送上級法院」
中    華    民    國    97    年    8     月    14    日
                                書記官  呂坤宗
附錄：本案論罪科刑法條全文
刑法第278條（重傷罪）
使人受重傷者，處5年以上12年以下有期徒刑。
犯前項之罪因而致人於死者，處無期徒刑或7年以上有期徒刑。
第1項之未遂犯罰之。


司法院資訊處製作；財團法人民間司法改革基金會備份。
